ACORDAO-COMPLETO-2284840

ACÓRDÃO 2482/2019 ATA 7/2019 - PRIMEIRA CÂMARA

VISTOS, relatados e discutidos estes autos em que se examinam atos de concessão de aposentadoria de ex-servidores da Universidade Federal da Bahia:
ACORDAM os Ministros do Tribunal de Contas da União, reunidos em sessão da 1ª Câmara, ante as razões expostas pelo Relator, em:
9.1. considerar ilegais os atos de aposentadoria de Jaguaracy Silva; Jaildes Rodrigues dos Santos; José Ramalho de Oliveira; Lais Rocha Guimarães de Sousa e de Ligia Maria dos Santos e negar o seu registro;
9.2. dispensar o ressarcimento das quantias indevidamente recebidas de boa-fé, consoante o Enunciado 106 da Súmula da Jurisprudência do TCU;	
9.3. determinar à Universidade Federal da Bahia que:
9.3.1. no prazo de 15 (quinze) dias, contados a partir da ciência deste Acórdão, providencie a suspensão dos pagamentos decorrentes das aposentadorias consideradas ilegais, sob pena de responsabilidade solidária da autoridade administrativa omissa;
9.3.2. comunique aos beneficiários dos atos de aposentadoria considerados ilegais acerca da presente deliberação, alertando-os de que o efeito suspensivo decorrente de eventual interposição de recurso não os exime da devolução dos valores percebidos indevidamente após a notificação, em caso de não provimento;
9.3.3. encaminhe ao Tribunal, por cópia, comprovante da data em que os beneficiários das aposentadorias consideradas ilegais tomaram conhecimento desta decisão;
9.3.4. emita novos atos livres da irregularidade apontada, submetendo-os ao TCU pelo Sistema de Apreciação e Registro de Atos de Admissão e Concessões (Sisac) , no prazo de trinta dias, nos termos dos artigos 262, §2º, do Regimento Interno/TCU, e 15, §1º, da Instrução Normativa/TCU 55/2007.

Atos de concessão de aposentadoria de ex-servidores da Universidade Federal da Bahia:

Primeira Câmara

Universidade Federal da Bahia.

3. Interessados/Responsáveis:
3.1. Interessados: Jaguaracy Silva (XXX.717.795-XX); Jaildes Rodrigues dos Santos (XXX.728.915-XX); José Ramalho de Oliveira (XXX.028.295-XX); Lais Rocha Guimarães de Sousa (XXX.972.355-XX); Ligia Maria dos Santos (XXX.393.515-XX).

13.1. Ministros presentes: Bruno Dantas (na Presidência) e Walton Alencar Rodrigues (Relator).
13.2. Ministro-Substituto convocado: Augusto Sherman Cavalcanti.
13.3. Ministro-Substituto presente: Weder de Oliveira.

WALTON ALENCAR RODRIGUES

Adoto, como relatório, a instrução da Sefip (peças 7-8) cuja proposta foi acolhida parcialmente pelo membro do MP/TCU:
“INTRODUÇÃO 
Trata-se de atos de concessão de aposentadoria, submetidos, para fins de registro, à apreciação do Tribunal de Contas da União (TCU) , de acordo com o art. 71, inciso III, da Constituição Federal. Os atos foram cadastrados e disponibilizados ao TCU por intermédio do Sistema de Apreciação e Registro de Atos de Admissão e Concessões (Sisac) , na forma do art. 2º, caput e inciso II, e art. 4º, caput, da Instrução Normativa TCU 55/2007. 
EXAME TÉCNICO Procedimentos aplicados 
Os procedimentos para exame, apreciação e registro de atos de pessoal encontram-se estabelecidos na Instrução Normativa TCU 55/2007 e na Resolução TCU 206/2007. Essas normas dispõem, em seus arts. 4º, § 2º, e 3º, § 3º, respectivamente, que os atos de pessoal disponibilizados por meio do Sisac devem ser submetidos à crítica automatizada do próprio sistema, com base em parâmetros predefinidos. 
Relativamente aos atos de concessão de aposentadoria, as rotinas de crítica das informações cadastradas no Sisac foram elaboradas e validadas levando-se em conta as peculiaridades desses atos. Os itens de verificação do sistema compreendem prazos e fundamentos legais, assim como eventuais ocorrências de acumulação. Trata-se de verificações mais abrangentes, minuciosas e precisas do que aquelas que podem ser realizadas por mãos humanas, proporcionando um nível de segurança ainda maior. 
Além da crítica automatizada, há verificação humana adicional no caso de haver alertas do sistema ou informações não formatadas, como esclarecimentos do gestor ou do controle interno.  
As críticas também consideram os registros do Sistema Integrado de Administração de Recursos Humanos (Siape) . O Siape disponibiliza informações atualizadas sobre as parcelas que integram os proventos, diferentemente, portanto, do Sisac, que informa as parcelas no momento do registro do ato. 
Essa confrontação com o Siape fornece uma visão atual e verdadeira da situação, o que permite descaracterizar irregularidades e inconsistências que, embora constantes do Sisac, já foram corrigidas. 
Exame das constatações JOSÉ RAMALHO DE OLIVEIRA Vantagem Pessoal Art. 5º Decreto 95.689/1988 
Conforme se observa nas fichas financeiras obtidas no Siape, constatou-se que compõe os proventos parcela considerada irregular pelo TCU. Trata-se de vantagem relativa à decisão judicial que concedeu a manutenção da vantagem pessoal do artigo 5º do Decreto 95.689/1988. 
Com a edição da Lei 7.596/1987, que criou o Plano Único de Retribuição de Cargos e Empregos para as universidades e demais instituições federais de ensino superior, estruturadas sob a forma de autarquia ou de fundação pública, disciplinada pelo Decreto 94.664/1987, houve o reenquadramento dos servidores daquelas instituições.  
Posteriormente, foi editado o Decreto 95.689/1988, também regulamentando aquela lei, que determinou que no caso de a remuneração do servidor antes do reenquadramento ser superior àquela de depois do reenquadramento, a diferença seria paga como Vantagem Pessoal Nominalmente Identificada (VPNI) . Assim, os servidores que tiveram sua remuneração reduzida pelo reenquadramento passaram a receber uma diferença individual. 
Percebe-se que a intenção dessa vantagem foi de se evitar o eventual decesso remuneratório em razão do reenquadramento dos servidores daquelas instituições. E como toda parcela dessa natureza, sua manutenção somente se justifica até o momento em que seja oportunamente absorvida por ocasião de novas alterações na estrutura remuneratória dos favorecidos. 
Em outras palavras, na vigência posterior de nova estrutura remuneratória criada para essas carreiras, os servidores nelas enquadrados não mais fariam jus à parcela da VPNI. 
Observa-se que mesmo existindo sentença judicial protegendo a manutenção da vantagem, não há que se falar em ofensa à coisa julgada, pois, “a coisa julgada é limitada pela situação jurídica sob cuja órbita se configurou” (voto condutor do Acórdão 6739/2010-TCU-Primeira Câmara, de relatoria do Ministro Walton Alencar Rodrigues) . 
Na mesma linha, o acórdão proferido pelo Supremo Tribunal Federal nos autos do RE 241.884/ES (relator Ministro Sepúlveda Pertence) , cuja ementa se reproduz: 
É firme a jurisprudência do STF no sentido de que a garantia do direito adquirido não impede a modificação para o futuro do regime de vencimentos do servidor público. Assim, e desde que não implique diminuição no quantum percebido pelo servidor, é perfeitamente possível a modificação no critério de cálculo de sua remuneração.  
Também dessa forma se pronunciou o Superior Tribunal de Justiça no Mandado de Segurança 13.721/DF (relatora Ministra Nancy Andrighi) : 
Mandado de segurança. Ato coator praticado pelo Conselho da Justiça Federal. Servidores Públicos. Obtenção, mediante ação transitada em julgado em 1993, do reconhecimento do direito à correção monetária de 26,05% sobre sua remuneração mensal (URP) . Posterior aprovação, mediante as Leis nº s 9.421/96, 10.745/02 e 11.416/2006, de Planos de Cargos e Salários, com reestruturação das carreiras do Poder Judiciário. Determinação, pelo CNJ, da absorção paulatina das diferenças de correção monetária, culminando com a equalização dos vencimentos. Alegação de ofensa à coisa julgada. Inexistência. 
- A coisa julgada que assegura vantagens funcionais se perfectibiliza à vista da lei vigente à data da sentença. Alterada a lei, e fixados novos vencimentos, o funcionário só tem direito a sua irredutibilidade, de modo que, se for o caso, perceberá como vantagem pessoal a parcela suprimida. Precedente. Segurança denegada. (grifos inseridos)  
A supressão do pagamento da parcela relativa ao art. 5º do Decreto 95.689/1988 não caracteriza, portanto, desrespeito à coisa julgada, mas, sim, mera equalização dos vencimentos em face de panorama jurídico posterior. Pela pertinência, vale transcrever trecho do voto condutor do Acórdão 2998/2013-TCU-Segunda Câmara (relator Ministro Benjamin Zymler) , quando tratou da absorção da rubrica relativa ao percentual de 3,17%, mas que se aplica perfeitamente ao caso em discussão: 
 (...) Não é razoável, pois, que a servidora permaneça recebendo vantagem oriunda de perda ocorrida em estrutura remuneratória de 1995, não mais vigente. 
Havendo alteração na situação jurídica com base na qual foi proferida a sentença, afasta-se a incidência da coisa julgada, ex vi do art. 471 do Código de Processo Civil. 
Nesse sentido, foi a posição do próprio TRF da 4ª Região: 
‘De outro lado, tampouco a coisa julgada formada no Mandado de Segurança nº 2001.71.01.001282-2 tem o alcance pretendido pela apelante, uma vez que o vínculo funcional entre os servidores e o Poder Público configura relação jurídica continuativa, se lhe aplicando as disposições dos arts. 468 do CPC e 471, I, do Código de Processo Civil: 
Art. 468. A sentença, que julgar total ou parcialmente a lide, tem força de lei nos limites da lide e das questões decididas. 
 (...) 
Art. 471. Nenhum juiz decidirá novamente as questões já decididas, relativas à mesma lide, salvo: 
I - se, tratando-se de relação jurídica continuativa, sobreveio modificação no estado de fato ou de direito; caso em que poderá a parte pedir a revisão do que foi estatuído na sentença. 
No caso, noticiada a ocorrência de reestruturações na carreira da autora, houve alteração fundamental na relação jurídica existente entre a autora e a Administração, a afastar a observância da coisa julgada. (Decisão monocrática da Desembargadora Federal Maria Lúcia Luz Leiria na Apelação/Reexame necessário no processo 5002751-11.2010.404.7101, em 6.2.2012, Terceira Turma) . 
Portanto, uma vez verificado que os fundamentos que amparavam o pagamento da URV de 3,17% não mais remanescem, deve-se proceder à retirada da parcela, sob pena de enriquecimento sem causa da servidora. Isso, sem nenhuma ofensa à coisa julgada. 
Assim, não há erro na determinação (...) para que proceda à absorção da rubrica relativa ao percentual de 3,17%, uma vez que houve alterações da estrutura remuneratória na qual foi apurada a perda em questão. Essas alterações são posteriores à decisão judicial que autorizou a incorporação da vantagem. (grifos inseridos)  
Esse entendimento tem jurisprudência pacífica no TCU. Além dos acórdãos já citados, podem-se elencar, entre outros, os Acórdãos 2.974/2014 (relator Ministro-Substituto Augusto Sherman) , 3.424/2014 (relator Ministro-Substituto Augusto Sherman) e 726/2016 (relator Ministro Benjamin Zymler) , todos da Primeira Câmara; 1.570/2014 (relator Ministro Raimundo Carreiro) , 2.321/2014 (relator Ministro José Jorge) , 10.661/2015 (relatora Ministra Ana Arraes) e 2.032/2016 (relatora Ministra Ana Arraes) , todas da Segunda Câmara; e 3.511/2013 (relator Ministro Aroldo Cedraz) e 3.368/2014 (relator Ministro Benjamin Zymler) , ambos do Plenário. 
Assim, as decisões judiciais amparavam o pagamento da vantagem pessoal do artigo 5º do Decreto 95.689/1988 somente até a reestruturação da carreira. Cabe frisar que as carreiras docentes e do quadro técnico das instituições de ensino superior já foram reestruturadas em mais de um momento nos últimos anos. Essa reestruturação também implicou em novas estruturas remuneratórias. Temos como exemplo a Lei 11.091/2005 (quadro técnico) , a Lei 11.344/2006 (docentes) e a Lei 12.772/2012 (quadro técnico e docente) . Após isso, já não há suporte legal ou judicial para a continuidade do pagamento. Além disso, esta Corte de Contas firmou entendimento que é indevido o pagamento dessa rubrica sem as devidas absorções por essas reestruturações de carreira – Acórdão 2770/2014-TCU-Segunda Câmara (relator Ministro José Jorge) e Acórdãos 4.428/2014 e 1.708/2015, ambos da Primeira Câmara, de relatoria do Ministro Benjamin Zymler, entre outros. 
No caso concreto ora analisado, verifica-se que tal vantagem, inexistente no ato, não interfere no registro pela legalidade desse ato. Nesse caso, entende-se que ele pode receber a chancela de legalidade, aplicando-se os termos do art. 6º, § 2º, da Resolução TCU 206/2007. 
Por fim, vale destacar que o ato em análise foi disponibilizado ao TCU há menos de cinco anos. Portanto, segundo o entendimento estabelecido no Acórdão 587/2011-TCU-Plenário (relator Ministro Valmir Campelo) , não é necessária a instauração do contraditório. 
LIGIA MARIA DOS SANTOS Vantagem Pessoal Art. 5º Decreto 95.689/1988 
A referida irregularidade foi tratada nos itens 7 a 17. 
No caso concreto ora analisado, verifica-se que tal vantagem, inexistente no ato, não interfere no registro pela legalidade desse ato. Nesse caso, entende-se que ele pode receber a chancela de legalidade, aplicando-se os termos do art. 6º, § 2º, da Resolução TCU 206/2007. 
Por fim, vale destacar que o ato em análise foi disponibilizado ao TCU há menos de cinco anos. Portanto, segundo o entendimento estabelecido no Acórdão 587/2011-TCU-Plenário (relator Ministro Valmir Campelo) , não é necessária a instauração do contraditório. 
JAGUARACY SILVA Vantagem Pessoal Art. 5º Decreto 95.689/1988 
A referida irregularidade foi tratada nos itens 7 a 17. 
Cabe, assim, proposta de ilegalidade e recusa de registro do ato, nos termos do art. 260, § 1º, do Regimento Interno do TCU. 
Na forma dos arts. 262, caput, do Regimento Interno do TCU, 8º, caput, da Resolução TCU 206/2007 e 15, caput, da Instrução Normativa TCU 55/2007, cabe, ainda, proposta de determinar ao órgão/entidade de origem que, no prazo de quinze dias, faça cessar os pagamentos decorrentes do ato impugnado. 
Quanto aos valores indevidamente pagos, sua percepção de boa-fé por parte do interessado fundamenta a aplicação do Enunciado 106 da Súmula da Jurisprudência do TCU, dispensando-se a devolução. 
Para maior clareza do acórdão a ser prolatado, é pertinente esclarecer ao interessado que essa dispensa alcança apenas os valores recebidos de boa-fé até a data de ciência do acórdão pelo órgão/entidade de origem. Assim, no caso de não provimento de recurso eventualmente interposto, deverão ser repostos os valores recebidos após aquela ciência. 
Adicionalmente, com base nos arts. 262, § 2º, do Regimento Interno do TCU e 15, § 1º, da Instrução Normativa TCU 55/2007, cabe determinar ao órgão/entidade de origem que, no prazo de trinta dias, emita novo ato, livre da irregularidade apontada. 
Por fim, vale destacar que o ato em análise foi disponibilizado ao TCU há menos de cinco anos. Portanto, segundo o entendimento estabelecido no Acórdão 587/2011-TCU-Plenário (relator Ministro Valmir Campelo) , não é necessária a instauração do contraditório. 
LAIS ROCHA GUIMARÃES DE SOUSA Vantagem Pessoal Art. 5º Decreto 95.689/1988 
A referida irregularidade foi tratada nos itens 7 a 17. 
Cabe, assim, proposta de ilegalidade e recusa de registro do ato, nos termos do art. 260, § 1º, do Regimento Interno do TCU. 
Na forma dos arts. 262, caput, do Regimento Interno do TCU, 8º, caput, da Resolução TCU 206/2007 e 15, caput, da Instrução Normativa TCU 55/2007, cabe, ainda, proposta de determinar ao órgão/entidade de origem que, no prazo de quinze dias, faça cessar os pagamentos decorrentes do ato impugnado. 
Quanto aos valores indevidamente pagos, sua percepção de boa-fé por parte da interessada fundamenta a aplicação do Enunciado 106 da Súmula da Jurisprudência do TCU, dispensando-se a devolução. 
Para maior clareza do acórdão a ser prolatado, é pertinente esclarecer a interessada que essa dispensa alcança apenas os valores recebidos de boa-fé até a data de ciência do acórdão pelo órgão/entidade de origem. Assim, no caso de não provimento de recurso eventualmente interposto, deverão ser repostos os valores recebidos após aquela ciência. 
Adicionalmente, com base nos arts. 262, § 2º, do Regimento Interno do TCU e 15, § 1º, da Instrução Normativa TCU 55/2007, cabe determinar ao órgão/entidade de origem que, no prazo de trinta dias, emita novo ato, livre da irregularidade apontada. 
Por fim, vale destacar que o ato em análise foi disponibilizado ao TCU há menos de cinco anos. Portanto, segundo o entendimento estabelecido no Acórdão 587/2011-TCU-Plenário (relator Ministro Valmir Campelo) , não é necessária a instauração do contraditório. 
JAILDES RODRIGUES DOS SANTOS Vantagem Pessoal Art. 5º Decreto 95.689/1988 
A referida irregularidade foi tratada nos itens 7 a 17. 
Cabe, assim, proposta de ilegalidade e recusa de registro do ato, nos termos do art. 260, § 1º, do Regimento Interno do TCU. 
Na forma dos arts. 262, caput, do Regimento Interno do TCU, 8º, caput, da Resolução TCU 206/2007 e 15, caput, da Instrução Normativa TCU 55/2007, cabe, ainda, proposta de determinar ao órgão/entidade de origem que, no prazo de quinze dias, faça cessar os pagamentos decorrentes do ato impugnado. 
Quanto aos valores indevidamente pagos, sua percepção de boa-fé por parte da interessada fundamenta a aplicação do Enunciado 106 da Súmula da Jurisprudência do TCU, dispensando-se a devolução. 
Para maior clareza do acórdão a ser prolatado, é pertinente esclarecer a interessada que essa dispensa alcança apenas os valores recebidos de boa-fé até a data de ciência do acórdão pelo órgão/entidade de origem. Assim, no caso de não provimento de recurso eventualmente interposto, deverão ser repostos os valores recebidos após aquela ciência. 
Adicionalmente, com base nos arts. 262, § 2º, do Regimento Interno do TCU e 15, § 1º, da Instrução Normativa TCU 55/2007, cabe determinar ao órgão/entidade de origem que, no prazo de trinta dias, emita novo ato, livre da irregularidade apontada. 
Por fim, vale destacar que o ato em análise foi disponibilizado ao TCU há menos de cinco anos. Portanto, segundo o entendimento estabelecido no Acórdão 587/2011-TCU-Plenário (relator Ministro Valmir Campelo) , não é necessária a instauração do contraditório. 
CONCLUSÃO 
Verificou-se a inclusão, nos proventos, de vantagem relativa à decisão judicial que concedeu a manutenção da vantagem pessoal do artigo 5º do Decreto 95.689/1988. 
Contudo, é irregular a continuidade do pagamento dessa parcela, uma vez que a Lei 7.333/1985, e o Decreto 95.689/1988, que a regulamentou, não criaram uma VPNI perene. Depreende-se do texto legal que sua intenção foi de evitar, naquele momento, o decesso remuneratório que manifestamente foi compensando ao longo dos anos pelas reestruturações de carreira supervenientes. 
Assim, cabe proposta de que os atos de JAGUARACY SILVA, LAIS ROCHA GUIMARÃES DE SOUSA e JAILDES RODRIGUES DOS SANTOS sejam considerados ILEGAIS, recusando-se o seu registro, determinando ao órgão/entidade de origem que faça cessar os pagamentos indevidos. 
Quanto aos atos de JOSÉ RAMALHO DE OLIVEIRA e LIGIA MARIA DOS SANTOS, uma vez que a vantagem apontada inexiste nos atos, não interfere no registro pela legalidade desses atos. Nesse caso, entende-se que eles podem receber a chancela de legalidade, aplicando-se os termos do art. 6º, § 2º, da Resolução TCU 206/2007. Cabe ainda determinar ao órgão/entidade de origem que faça cessar a vantagem indevida. 
Quanto aos valores já pagos, a sua percepção de boa-fé permite a aplicação do Enunciado 106 da Súmula da Jurisprudência do TCU, dispensando-se a devolução. 
PROPOSTA DE ENCAMINHAMENTO 
Ante o exposto, com fundamento no art. 71, inciso III, da Constituição Federal, no art. 1º, inciso V, e art. 39, incisos I e II, da Lei 8.443/1992, no art. 260 do Regimento Interno do Tribunal de Contas da União, propõe-se: 
considerar legais os atos de concessão de aposentadoria de JOSÉ RAMALHO DE OLIVEIRA e LIGIA MARIA DOS SANTOS e conceder-lhes o registro; 
considerar ILEGAIS os atos de concessão de aposentadoria de JAGUARACY SILVA, LAIS ROCHA GUIMARÃES DE SOUSA e JAILDES RODRIGUES DOS SANTOS e recusar-lhes o registro; 
dispensar a devolução dos valores indevidamente recebidos até a data da ciência, pelo órgão/entidade de origem, do acórdão que vier a ser proferido, com base no Enunciado 106 da Súmula da Jurisprudência do TCU; 
determinar ao órgão/entidade de origem, com base no art. 45 da Lei 8.443/1992, que: 
d.1) exclua da estrutura de proventos dos interessados JOSÉ RAMALHO DE OLIVEIRA e LIGIA MARIA DOS SANTOS a parcela relativa a irregularidade apontada, no prazo de quinze dias, contado a partir da ciência desta deliberação, sujeitando-se a autoridade administrativa omissa à responsabilidade solidária, nos termos do art. 262, caput, do Regimento Interno do TCU; 
d.2) faça cessar os pagamentos decorrentes dos atos impugnados, comunicando ao TCU, no prazo de quinze dias, as providências adotadas, nos termos dos arts. 262, caput, do Regimento Interno do TCU, 8º, caput, da Resolução TCU 206/2007 e 15, caput, da Instrução Normativa TCU 55/2007; 
d.3) emita novos atos para JAGUARACY SILVA, LAIS ROCHA GUIMARÃES DE SOUSA e JAILDES RODRIGUES DOS SANTOS, livres da irregularidade apontada, submetendoos ao TCU pelo Sistema de Apreciação e Registro de Atos de Admissão e Concessões (Sisac) , no prazo de trinta dias, nos termos dos arts. 262, § 2º, do Regimento Interno do TCU e 15, § 1º, da Instrução Normativa TCU 55/2007; 
d.4) informe aos interessados o teor do acórdão que vier a ser prolatado, encaminhando ao TCU, no prazo de trinta dias, comprovante da data de ciência pelos interessados; 
d.5) informe aos interessados que, no caso de não provimento de recurso eventualmente interposto, deverão ser repostos os valores recebidos após a ciência do acórdão pelo órgão/entidade de origem.”
O MP/TCU se manifestou nos seguintes termos (peça 9) :
“Em exame aposentadorias concedidas pela Universidade Federal da Bahia.
O controle interno opina pela legalidade das concessões.	
A unidade técnica propõe a ilegalidade dos atos de concessão de aposentadoria de Jaguaracy Silva, Jaildes Rodrigues dos Santos e Lais Rocha Guimarães de Sousa, tendo em vista a inclusão, nos proventos, de vantagem relativa à decisão judicial que concedeu a manutenção da vantagem pessoal do artigo 5º do Decreto 95.689/1988, que já deveria ter sido absorvida por alterações posteriores na estrutura remuneratória dos favorecidos. 
Sugere a legalidade os atos de concessão de aposentadoria de José Ramalho de Oliveira e Lígia Maria dos Santos, com determinação para excluir da estrutura dos proventos desses servidores a parcela irregular referente à citada vantagem do artigo 5º do Decreto 95.689/1988. Afirma que tal vantagem, paga irregularmente, não foi consignada nos atos de concessão de aposentadoria desses interessados.
Observa-se que houve equívoco por parte da unidade técnica, tendo em vista que a vantagem pessoal do art. 5º do Decreto 95.689/1988, paga sem as devidas absorções, em inobservância à jurisprudência deste Tribunal (Acórdão 2770/2014-TCU-Segunda Câmara, 1.708/2015, da Primeira Câmara) foi consignada também nos atos de concessão de aposentadoria de José Ramalho de Oliveira e Lígia Maria dos Santos (peças 3 e 5) . 
Com essa consideração, manifesta-se o Ministério Público de Contas pela ilegalidade dos atos em exame.”
É o relatório.

não há

Procurador Júlio Marcelo de Oliveira.

APOSENTADORIAS. UNIVERSIDADE FEDERAL DA BAHIA. VANTAGEM PESSOAL DO ARTIGO 5º DO DECRETO 95.689/1988. FALTA DE ABSORÇÃO. ILEGALIDADE DOS ATOS. NEGATIVA DE REGISTRO.

APOSENTADORIA (APOS)

Secretaria de Fiscalização de Pessoal (SEFIP).

Trata-se de atos de concessão de aposentadoria emitidos pela Universidade Federal da Bahia em favor dos ex-servidores Jaguaracy Silva; Jaildes Rodrigues dos Santos; José Ramalho de Oliveira; Lais Rocha Guimarães de Sousa e Ligia Maria dos Santos, submetidos à apreciação do TCU com fundamento no artigo 71, inciso III, da CRFB/1988.
A unidade técnica identificou o pagamento indevido de vantagem relativa a decisão judicial que concedeu a manutenção da vantagem pessoal do artigo 5º, do Decreto 95.689/1988, aos referidos ex-servidores. Com relação aos atos de Jaguaracy Silva, Lais Rocha Guimarães de Sousa e Jaildes Rodrigues dos Santos, propõe sejam considerados ilegais em razão de apresentarem a referida parcela. 
Quanto aos atos de José Ramalho de Oliveira e Lígia Maria dos Santos, propõe sejam considerados legais, nos termos do artigo 6º, §2º, da Resolução TCU 206/2007, pois não conteriam essa parcela. 
O MP/TCU apontou um equívoco da unidade instrutiva ao considerar que esses últimos atos não apresentam o referido vício e propõe todos os atos sejam considerados ilegais. 
Acolho as conclusões da unidade instrutiva, com a retificação proposta pelo Parquet especializado.
Com a edição da Lei 7.596/1987, que criou o plano único de retribuição de cargos e empregos para as universidades e demais instituições federais de ensino superior, houve o reenquadramento dos servidores daquelas entidades. 
O artigo 5º, do Decreto 95.689/1988, que regulamentou aquela lei, disciplinou:
 Art. 5° Cessa, a partir de 1° de janeiro de 1988, o pagamento de qualquer remuneração ou vantagem que vinham sendo percebidas em conformidade com o Plano Único de Classificação e Retribuição de Cargos e Empregos, instituído na conformidade da Lei n° 5.645, de 10 de dezembro de 1970, alcançado pelo disposto no art. 3° e seguintes da Lei n° 7.596, de 10 de abril de 1987.
§ 1°  Publicado o ato de reclassificação dos servidores a que se refere este artigo, as respectivas instituições de ensino procederão ao encontro de contas entre a remuneração efetivamente paga e a que passaram a fazer jus, no período compreendido entre 1° de abril de 1987 e a data de publicação do mesmo ato.
§ 2°  Na hipótese de a remuneração referente à categoria funcional e nível, considerada para efeito de enquadramento, ser superior à resultante da reclassificação do servidor no Plano Único de Classificação e Retribuição de Cargos e Empregos, ser-lhe-á assegurada diferença individual, como vantagem pessoal nominalmente identificável. (original sem grifos) 
A intenção do dispositivo foi evitar eventual decesso remuneratório em razão do reenquadramento. Consoante pacífica jurisprudência do TCU, o pagamento de parcelas dessa natureza deve cessar com as alterações na estrutura remuneratória dos interessados, oportunidade em que são absorvidas.
Nesse sentido é o seguinte enunciado da Jurisprudência Selecionada do TCU:
A vantagem instituída pelo art. 5º do Decreto 95.689/1988 constitui vantagem pessoal nominalmente identificada (VPNI) , destinada a evitar decesso remuneratório decorrente da implantação do Plano Único de Classificação e Retribuição de Cargos e Empregos das universidades e demais instituições federais de ensino, estruturadas sob a forma de autarquia ou de fundação (Lei 7.596/1987) , e, mesmo se concedida por decisão judicial, deve ser paulatinamente absorvida por aumentos e reestruturações subsequentes, até seu completo desaparecimento. (Acórdão 13752/2018-TCU-Primeira Câmara, Relator Ministro Walton Alencar Rodrigues) . 
Ainda que os pagamentos decorram de sentença judicial, como bem destacado pela Sefip, não há se falar em ofensa à coisa julgada, porquanto esta é limitada pela situação jurídica sob cuja órbita se configurou. 
As fichas financeiras carreadas aos autos pela unidade técnica (peça 7) evidenciam que os interessados tiveram aumentos mais do que suficientes para a absorção das quantias em questão. 
Como os atos deram entrada no TCU, há menos de cinco anos, não é necessária a instauração do contraditório neste momento, nos termos do Acórdão 587/2011-TCU-Plenário. 
Ante o exposto, voto por que o Tribunal adote o acórdão que ora submeto à deliberação deste colegiado.
TCU, Sala das Sessões Ministro Luciano Brandão Alves de Souza, em 19 de março de 2019.
WALTON ALENCAR RODRIGUES 
Relator